【裁判字號】    94,自,173
【裁判日期】    950919
【裁判案由】    偽造文書等
【裁判全文】
臺灣臺北地方法院刑事判決               94年度自字第173號
自  訴  人  乙○○
自訴代理人  簡維能律師
            陳美華律師
            楊政雄律師
被      告  己○○
            丁○○
共      同
選任辯護人  方鳴濤律師
            枋啟民律師
上列被告等因偽造文書等案件，經自訴人提起自訴，本院判決如
下：
    主  文
本件自訴不受理。
    理  由
一、自訴意旨略以（詳如補充自訴理由(二)狀及本院95年 2月24日
    準備程序筆錄）：
    被告己○○為柏迪企業股份有限公司（下稱柏迪公司）之董
    事長，依公司法第208 條規定，對外代表公司，對內則為為
    公司處理事務之人，被告丁○○為其小姨子。被告己○○竟
    基於背信及偽造文書之概括犯意：
  (一)於民國91年7月、8月間，代表柏迪公司與與其有犯意聯絡之
    被告丁○○成立不實的買賣契約，將柏迪公司主要財產即系
    爭14筆不動產轉讓予被告丁○○，致生損害於柏迪公司及其
    股東。並基於使公務員登載不實之犯意，將該不實買賣契約
    持往地政機關辦理移轉登記，足以生損害於地政機關土地登
    記之正確性（即前開準備程序中所述之自訴犯罪事實(一)、(二)
    部分）。被告己○○於91年12月、92年 1月間，再代表柏昌
    飼料有限公司（下稱柏昌公司）與被告丁○○就系爭14筆不
    動產另行簽訂不實之買賣契約，將該不動移轉予柏昌公司。
    旋並持該不實之買賣契約至地政機關辦理登記，足以生損害
    於柏迪公司及其股東，及地政機關土地登記之正確性（即前
    開準備程序中所述之自訴犯罪事實(三)、(四)部分）。因認被告
    己○○與丁○○二人此部分係共犯刑法第216條、第214條行
    使使公務員登載不實文書罪及第342條之背信罪嫌。
  (二)被告己○○於91年5 月27日違法以董事臨時會決議方式選任
    甲○○為董事，並基於行使偽造文書之犯意，於91年6 月16
    日雖有召開股東臨時會，但偽造柏迪公司股東會臨時會議紀
    錄，虛偽記載選任甲○○為董事，丙○○為記錄。再於不詳
    時間，提出於台北市商業管理處，足以生損害於台北市商業
    管理處管理資料之正確性，並足以生損害於柏迪公司、丙○○（即前開準備程序中所述之自訴犯罪事實(五)、(六)、(七)部分
    ）。因認被告己○○此部涉犯刑法第216條、第210條行使偽
    造私文書罪及第342條之背信罪嫌。
  (三)被告己○○又於92年1 月22日召開股東會，主導案外人庚○○○、戊○○及甲○○3人，修改柏迪公司章程第6條，並決
    議柏迪公司將轉投資柏昌公司新臺幣（下同）4 億1千750萬
    元，以遂行其圖謀自己及柏昌公司不法利益之目的。而於該
    次會議紀錄上不實記載：「決議：全體股東一致同意，並授
    權董事長己○○全權處理。」。足以生損害於柏迪公司及不
    知情之股東、自訴人（即前開準備程序中所述之自訴犯罪事
    實(八)、(九)部分）。因認被告己○○此部分係涉犯刑法第 216
    條、210條行使偽造文書罪及第342條背信罪嫌。
二、按犯罪之被害人，得提起自訴，刑事訴訟法第319條第1項前
    段定有明文。且按「刑事訴訟法上所稱之犯罪之被害人，係
    指因犯罪而直接受害之人而言。」（最高法院68年台上字第
    214號判例要旨參照），是非犯罪當時之直接被害人依法自
    不得提起自訴。末按不得提起自訴而提起者，應諭知不受理
    之判決，刑事訴訟法第334條亦有明定。又按得提起自訴之
    被害人，係指因犯罪而直接被害者而言。依法組織之公司被
    人侵害，雖股東之利益亦受影響，但直接受損害者究為公司
    ，當以該公司為直接被害人（最高法院25 年上字第1305號
    判例參照）。因此，有限公司之股東對於公司董事及監察人
    之侵占或背信罪，自不能提起自訴。經查：
  (一)訊據被告己○○、丁○○二人雖均坦承簽立系爭不動產買賣
    契約，並辦理移轉登記等情不諱。但查：柏迪公司係屬業經
    合法辦理公司登記之法人，為兩造所不爭執，並經本院調閱
    柏迪公司之全部登記資料查閱屬實。又系爭14筆不動產，原
    均登記於柏迪公司名下，而屬柏迪公司所有之財產，亦有自
    訴人所提出之不動產登記之異動索引在卷可稽。因此，縱被
    告己○○以柏迪公司之董事長名義，代表柏迪公司將系爭14
    筆不動產移轉登記予他人，而涉有刑法第342條之背信罪嫌
    。因被告二人並非受自訴人委任，而被告己○○係柏迪公司
    之受任人，故被告己○○若有違背委任之事務，則其直接被
    害人應為柏迪公司，自訴人雖因繼承關係，而取得柏迪公司
    股東簡博約之股東權利，亦僅是間接受害，而非直接被害人
    甚明。至於被告己○○被訴違法改選董事及轉投資涉嫌背信
    部分，因被告己○○未受自訴人委任，而係受任於柏迪公司
    ，如前所述，如有背信，則被害人亦應為柏迪公司，而非自
    訴人。
  (二)被告己○○、丁○○二人持向主管地政機關辦理移轉登記之
    不動產移轉契約，係由被告己○○以柏迪公司之法定代理人
    身分與被告丁○○所簽訂，縱因內容係不實，而使公務員陷
    於錯誤，但被告二人既未冒用自訴人之名義，且自訴人非系
    爭14筆不動產登記名義人或實際所有權人，自未侵害自訴人
    之權利，則自訴人當然非直接之被害人。
  (三)被告己○○於91年5 月27日以董事會決議方式選任甲○○為
    董事; 於91年6 月16日召開股東臨時會，選任甲○○為董事
    ，丙○○為記錄。再於不詳時間，提出於台北市商業管理處
    ，辦理登記; 於92年1 月22日召開股東會，修改柏迪公司章
    程第6條，並決議柏迪公司將轉投資柏昌公司4億1千750萬元
    等情部分。經查，被告為柏迪公司之董事長，其依法為柏迪
    公司董事會、股臨時會之召集人，並為會議之主席。自訴人
    所指之上開各項會議紀錄，既係以柏迪公司之名義製作，則
    被告己○○並無冒用自訴人之名義製作會議紀錄或出席紀錄
    之情事，自無行使偽私文書之可能，如依自訴人所指董事臨
    時會或股東會會議紀錄有偽，則亦屬行使業務登載不實文書
    之範疇，惟此乃與柏迪公司有關，若有受損，亦係柏迪公司
    受有損害，亦與自訴人無直接關係。況自訴人自承柏迪公司
    確有召開上述之會議（參本院95年6月8日訊問筆錄）。縱該
    決議之召集或決議程序有違反法定程序或決議有違法之情事
    ，亦僅是股東得透過法定程序訴請撤銷或確認股東會決議無
    效而已。自訴人尚不得以被害人自居據以提起自訴。又雖自
    訴人不能提起自訴，但仍可向檢察官告發，附此敘明。
  (四)綜合上述，本件自訴人均非其所指自訴犯罪事實之直接被害
    人，依法不能提起自訴。揆諸上開說明，自應為不受理之判
    決，爰不經言詞辯論，逕為不受理之諭知。
據上論結，應依刑訴訟法第319條第1項前段、第334條、第343條
、第307條，判決如主文。
中    華    民    國    95    年    9     月    19    日
                      刑事第四庭  審判長法  官  劉慧芬
                                        法  官  郭惠玲
                                        法  官  李桂英
上正本證明與原本無異。
如不服本判決應於送達後十日內向本院提出上訴狀。
                                        書記官  黃鈴容
中    華    民    國    95    年    9     月    19    日


司法院資訊處製作；財團法人民間司法改革基金會備份。
